臺灣高等法院民事判決
                                     108年度上字第1188號
上  訴  人  馬玉華即航鑫企業工程行



訴訟代理人  蕭慶鈴律師
被上訴人    慶富造船股份有限公司

法定代理人  陳慶男  
被上訴人    海洋委員會海巡署艦隊分署（原行政院海岸巡防署
            海洋巡防總局）

法定代理人  謝慶欽  
訴訟代理人  舒瑞金律師
            許育誠律師
            黃俐菁律師
上列當事人間代位請求承攬報酬事件，上訴人對於中華民國108
年7月17日臺灣士林地方法院107年度重訴字第268號第一審判決
提起上訴，本院於109年1月15日言詞辯論終結，判決如下：
    主  文
上訴駁回。
第二審訴訟費用由上訴人負擔。
    事實及理由
甲、程序事項：
    被上訴人慶富造船股份有限公司（下稱慶富公司）經合法通
    知無正當理由未於言詞辯論期日到場，核無民事訴訟法第38
    6條各款所列情形，爰依上訴人聲請，由其一造辯論而為判
    決。
乙、實體事項：
一、上訴人主張：被上訴人慶富公司於民國102年7月19日與被上
    訴人海洋委員會海巡署艦隊分署（下稱海巡署）簽訂「100
    噸級巡防救難艇28艘採購契約」（下稱系爭承攬契約），承
    攬海巡署28艘巡防艇之製造，慶富公司並將其中編號PP-100
    66之第13艘巡防艇（下稱系爭巡防艇）之油漆工程部分轉包
    予伊次承攬。系爭巡防艇業已製造完成，伊依次承攬之法律
    關係對慶富公司有新臺幣（下同）408萬8,600元之工程款（
    下稱次承攬工程款）債權。且依系爭承攬契約第13條第6點
    約定，履約標的部分完成後若有部分先行使用之必要，應先
    就該部分辦理驗收或分段查驗供驗收之用，並得就該部分支
    付價金及起算保固期。系爭巡防艇業經海巡署辦妥驗收交船
    ，慶富公司自得依系爭承攬契約請求海巡署給付系爭巡防艇
    之工程款1億150萬元（下稱系爭工程款），惟海巡署竟藉故
    拒付。嗣慶富公司復因經營、財務等問題，遲未向海巡署請
    求，實有怠於行使其對海巡署之系爭工程款債權。爰依民法
    第242條規定代位慶富公司依系爭承攬契約請求海巡署給付
    慶富公司408萬8,600元，並由伊代位受領等語。（原審為上
    訴人敗訴之判決，上訴人聲明不服，提起上訴。至原審其餘
    共同原告就其等敗訴部分，於聲明不服後，已撤回上訴，該
    部分非本院審理範圍）。並上訴聲明：㈠原判決不利於上訴
    人部分廢棄。㈡上開廢棄部分，海巡署應給付慶富公司408萬
    8,600元，並由上訴人代位受領。㈢願供擔保請准宣告假執行
    。
二、被上訴人海巡署則以：上訴人未就其與慶富公司間存有承攬
    契約及慶富公司積欠其次承攬工程款為舉證，難認上訴人為
    慶富公司之債權人。又慶富公司就系爭承攬契約因有可歸責
    之事由而遲延給付，違反系爭承攬契約且情節重大，業經伊
    於106年11月26日發函解除系爭承攬契約未完成部分及不予
    發還各項保證金。其後伊向慶富公司另案起訴請求賠償因解
    約而生之損害，經原法院107年度重訴字第107號損害賠償等
    事件（下稱另案損害賠償事件）受理，於該案中經伊以得對
    慶富公司請求之損害賠償、違約金金額與慶富公司對伊之系
    爭工程款債權為抵銷，現慶富公司對伊已無任何債權存在，
    尚應向伊給付16億3,714萬8,064元，並經另案損害賠償事件
    判決確定，故上訴人無從代位慶富公司向伊請求承攬報酬等
    語，資為抗辯。並答辯聲明：㈠上訴駁回。㈡如受不利判決，
    願供擔保請准宣告免為假執行。
三、被上訴人慶富公司未於言詞辯論期日到場，亦未提出書狀為
    任何聲明或陳述。
四、兩造不爭執事項（見本院卷第124頁）：
  ㈠被上訴人海巡署於102年4月30日就「100噸巡防救難艇28艘採
    購案」公開招標，由被上訴人慶富公司得標，被上訴人2人
    並於102年7月19日簽立系爭承攬契約等節，有系爭承攬契約
    、開標決標紀錄在卷可稽（見臺灣高雄地方法院107年度審
    重訴字第75號卷《下稱高雄地院卷》第22-41頁背面）。
  ㈡被上訴人慶富公司於106年8月18日交付系爭巡防艇予被上訴
    人海巡署，有驗收紀錄附卷可憑（見原審卷第148頁）。
  ㈢被上訴人慶富公司已完成系爭承攬契約所約定之13艘巡防艇
    、2部備用主機及2部發電機，且已交付被上訴人海巡署。
  ㈣被上訴人海巡署未支付系爭巡防艇之價金1億150萬元予被上
    訴人慶富公司，有100噸級巡防救難艇28艘採購案解除契約
    後求償價金估算表在卷可稽（見原審卷第142頁、第225頁）
    。
  ㈤被上訴人海巡署於106年11月26日發函向被上訴人慶富公司表
    示解除系爭承攬契約未完成之部分，並不予發還各項保證金
    ，有海巡署106年11月26日洋局船字第10600276121號函、送
    達證書在卷可稽（見原審卷第134-136頁）。
五、上訴人主張被上訴人慶富公司積欠其次承攬工程款408萬8,6
    00元，而被上訴人慶富公司依系爭承攬契約對被上訴人海巡
    署有系爭工程款債權存在，因被上訴人慶富公司怠於行使系
    爭工程款債權，其自得代位請求被上訴人海巡署將系爭工程
    款給付予被上訴人慶富公司，並由其受領云云。惟為被上訴
    人海巡署所否認，並執前詞為辯。經查：
  ㈠按當事人主張有利於己之事實者，就其事實有舉證之責任，
    民事訴訟法第277條前段定有明文。次按行使代位權以債務
    人對於第三人有可得行使之債權存在，且債務人能行使權利
    而怠於行使為必要，此觀民法第242條規定自明。債權人代
    位行使之權利，原為債務人之權利，必於債務人有怠於行使
    其權利情事時，始得為之，若債務人對於第三人已無權利之
    存在，或經行使而無效果時，即無代位行使權利之餘地（最
    高法院50年台上字第408號判例參照）。上訴人依民法第242
    條代位被上訴人慶富公司向被上訴人海巡署行使承攬報酬請
    求，自當就本件合於民法第242條代位權行使要件一節，舉
    證以實其說。
  ㈡被上訴人海巡署辯稱其依系爭承攬契約就系爭巡防艇之報酬
    雖尚有系爭工程款1億150萬元未給付予被上訴人慶富公司，
    惟因被上訴人慶富公司違反系爭承攬契約，其已於106年11
    月26日解除系爭承攬契約未完成部分，並於同年12月15日函
    請被上訴人慶富公司給付因解約而生之損害，其後復向被上
    訴人慶富公司起訴請求賠償損害，於另案損害賠償事件中以
    該損害賠償、違約金債權與被上訴人慶富公司對其之系爭工
    程款債權為抵銷，現被上訴人慶富公司對其已無任何債權存
    在等情，有海巡署106年11月26日洋局船字第10600276121號
    函、106年12月15日洋局船字第1060029722號函、送達回證
    、100噸級巡防救難艇28艘採購案解除契約後求償價金估算
    表、決標公告、開標決標紀錄、投標標價清單、驗收紀錄、
    10068艇工期狀況、106年1月4日洋局船字第1050030847號函
    、106年8月8日洋局船字第1060018404號函、保固單、更正
    決標公告、調解筆錄、106年8月25日洋局船字第1060019816
    號函、估價單、簽呈、100噸級巡防救難艇28艘建造案未完
    成部分契約解除後監造技術服務費用計算審查會議紀錄、10
    7年9月21日艦建造字第1070021319號函、實行質權通知書等
    件在卷可稽（見原審卷第134-197頁），並經另案損害賠償
    事件確定判決認定在案，有該判決書附卷可憑（見原審卷第
    211-221頁），復經本院調閱該卷核閱無訛，被上訴人海巡
    署所辯，自屬可採。上訴人復未能提出證據證明被上訴人慶
    富公司對被上訴人海巡署之系爭工程款存在，堪認被上訴人
    慶富公司對被上訴人海巡署之系爭工程款債權已因被上訴人
    海巡署於另案損害賠償事件主張抵銷而不存在，被上訴人慶
    富公司對被上訴人海巡署已無債權存在。
  ㈢上訴人雖主張被上訴人慶富公司以106年10月12日（106）慶
    造業字第106153號函請被上訴人海巡署將系爭工程款給付予
    各包商，被上訴人海巡署於106年10月16日之「100噸級巡防
    救難艇28艘案第16次品質會議」（下稱系爭會議）中亦同意
    優先給付系爭承攬契約之應付價款予各包商，其既已承諾向
    各包商為給付，依民法第341條規定，即不得以其對被上訴
    人慶富公司之損害賠償、違約金債權與系爭工程款債權為抵
    銷云云，並提出慶富公司106年12月11日（106）慶造業字第
    106177號函、系爭會議討論紀錄為證（見原審卷第31-33頁
    、第203頁）。然細繹慶富公司上開函文所載內容，僅係被
    上訴人慶富公司告知上訴人其函請被上訴人海巡署給付系爭
    工程款予包含上訴人在內之施工包商，惟未獲被上訴人海巡
    署同意，其亦無款源墊支，故建議上訴人逕行向被上訴人海
    巡署爭取系爭工程款，非被上訴人海巡署已與慶富公司達成
    海巡署應向包含上訴人在內之施工包商為給付約定。且觀諸
    系爭會議記錄所載：「..於符合第16艘請款要件時，由本總
    局將應付價款優先支付各包商後，餘款再給付船廠，以解決
    現階段包商信心不足問題」等內容（見原審卷第203頁），
    可知須於第16艘巡防艇達到請款條件時，被上訴人海巡署方
    有優先給付各包商之必要，惟系爭巡防艇為第13艘，被上訴
    人海巡署已於106年11月26日將系爭承攬契約關於未完成之
    第14至28艘巡防艇部分解除乙節，已如前述，該生效要件自
    無可能成就，則該條件既未成就，被上訴人海巡署自無優先
    給付系爭工程款予上訴人之義務。上訴人主張被上訴人海巡
    署承諾優先給付系爭工程款予上訴人，依民法第341條規定
    ，其不得以對慶富公司之損害賠償、違約金等債權與系爭工
    程款為抵銷云云，難認有據。
  ㈣綜上所述，被上訴人慶富公司對被上訴人海巡署已無何債權
    存在，上訴人依民法第242條規定代位被上訴人慶富公司請
    求被上訴人海巡署給付系爭工程款，並由其代位受領，即屬
    無據。
六、按債權人以自己之名義為原告，代位債務人對第三債務人提
    起訴訟，其所代位行使者乃債務人之權利，自無再以債務人
    為訴訟當事人之餘地，是其提起之訴訟，僅能以第三債務人
    為被告（最高法院71年台上字第4342號判例意旨參照）。又
    債權人起訴以自己之名義代位債務人向第三債務人行使權利
    者，不得將被代位人（債務人）列為共同被告，否則應將其
    對於債務人部分之訴，予以駁回（最高法院64年度第5次民
    庭庭推總會議決定㈠、91年度台上字第1822號判決意旨、臺
    灣高等法院暨所屬法院102年法律座談會民事類提案第5號研
    討結果可資參照）。查上訴人提起本訴，既係依民法第242
    條規定，基於債權人之地位，代位其債務人即被上訴人慶富
    公司請求被上訴人海巡署給付工程款，並由其代位受領，其
    所代位行使者即為被上訴人慶富公司之權利，自無須再以被
    上訴人慶富公司為被告，其併列被上訴人慶富公司為共同被
    告，依前開說明，此部分之訴，自應駁回。
七、從而，上訴人依民法第242條規定，請求被上訴人海巡署給
    付被上訴人慶富公司408萬8,600元，並由上訴人代位受領，
    不應准許，應予駁回。原審就此部分為上訴人敗訴之判決，
    並駁回其假執行之聲請，核無不合。上訴意旨指摘原判決此
    部分不當，求予廢棄改判，為無理由，應予駁回。
八、本件因事證已臻明確，兩造其餘攻擊、防禦方法及所為之立
    證，經審酌後認與判決之結果不生影響，無庸再逐一予以論
    列，合併敘明。
九、據上論結，本件上訴為無理由，依民事訴訟法第449條第1項
    、第78條、第463條、第385 條第1項前段，判決如主文。
中    華    民    國    109    年     2    月    12   日
                  民事第十二庭 
                      審判長法  官 陳秀貞
                            法  官 邱景芬
                            法  官 蔡世芳
正本係照原本作成。
如不服本判決，應於收受送達後20日內向本院提出上訴書狀，其
未表明上訴理由者，應於提出上訴後20日內向本院補提理由書狀
（均須按他造當事人之人數附繕本）上訴時應提出委任律師或具
有律師資格之人之委任狀；委任有律師資格者，另應附具律師資
格證書及釋明委任人與受任人有民事訴訟法第466 條之1第1項但
書或第2項（詳附註）所定關係之釋明文書影本。如委任律師提
起上訴者，應一併繳納上訴審裁判費。
中　　華　　民　　國　　109 　年　　2 　　月　　12　　日
  　　　　　　　　　　　　　書記官  何敏華
附註：
民事訴訟法第466條之1（第1項、第2項）：
對於第二審判決上訴，上訴人應委任律師為訴訟代理人。但上訴
人或其法定代理人具有律師資格者，不在此限。
上訴人之配偶、三親等內之血親、二親等內之姻親，或上訴人為
法人、中央或地方機關時，其所屬專任人員具有律師資格並經法
院認為適當者，亦得為第三審訴訟代理人。